【裁判字號】    88,上訴,4416
【裁判日期】    890322
【裁判案由】    偽造文書等
【裁判全文】
臺灣高等法院刑事判決                  八十八年度上訴字第四四一六號
    上  訴  人  臺灣宜蘭地方法院檢察署檢察官
    上  訴  人
    即  被  告  戊○○
    選任辯護人  林俊倩
                王淑琍
右上訴人，因被告偽造文書等案件，不服臺灣宜蘭地方法院，八十六年度訴字第四四
六號，中華民國八十八年十月十五日第一審判決（起訴案號：臺灣宜蘭地方法院檢察
署八十六年度偵字第一八六七號）提起上訴，本院判決如左：
    主      文
原判決撤銷。
戊○○行使偽造私文書，足以生損害於公眾及他人，處有期徒刑陸月。
又偽造私文書，足以生損害於他人處有期徒刑伍月。應執行有期徒刑拾月。
    事      實
一、戊○○係代書，於民國（下同）八十四年三月二十四日向甲○○借款新台幣（下
    同）一百二十萬元，轉借彭鳳英，並簽發發票日八十四年三月二十七日、面額一
    百二十萬元之本票一紙交付甲○○收執，並由彭鳳英提供其夫林炎土坐落於宜蘭
    縣羅東鎮○○段九七一號建地及其上建物（下稱系爭房地）設定第二順位抵押權
    予甲○○。戊○○屆期無力償還，於八十四年十一月間邀己○○○為中間人，與
    甲○○協議自八十五年三月十五日起，按月於每月十五日償還甲○○十萬元至全
    部清償止，再由甲○○將抵押權轉讓戊○○或塗銷抵押權，雙方訂立「債權債務
    和解協議書」，戊○○恐甲○○反悔，不履行塗銷抵押權之義務，乃要求甲○○
    先將抵押權設定契約書、他項權利證明書及印鑑證明等資料先放置己○○○處，
    並由己○○○向甲○○拿印鑑章，由戊○○在事先準備好之空白土地登記申請書
     (塗銷抵押權登記）上之「權利人或義務人」欄及空白債務清償證明書上之抵押
    權人簽章處預先蓋好甲○○印鑑章後連同印鑑證明帶走。嗣戊○○又與己○○○
    、彭鳳英、黃仁聰共同會商出售系爭房地，決定委託黃仁聰出售系爭房地，以全
    面解決系爭房地上所有債務，乃委由己○○○告知甲○○，如系爭房地賣了，會
    先與其處理，還其錢，經其同意後始得塗銷抵押權，再過戶買受人。之後系爭房
    地出賣予第三人簡素卿，八十五年二月二十七日黃仁聰委託代書江碧霞辦理買賣
    過戶時，戊○○未徵得抵押權人甲○○之同意，亦未清償借款。利用不知情代書
    偽造抵押權人甲○○債務清償證明書，偽造抵押權塗銷登記申請書持向宜蘭縣羅
    東地政事務申請使該管公務員將甲○○之抵押權登記塗銷足以去損害於甲○○及
    土地登記之正確管理。
二、戊○○於八十三年間向己○○○借款一百二十萬元以便對外放款，並提供楊清江
    、張玉味及楊秀菊蘭之土地以設定抵押予己○○○以作為債務之擔保。嗣因上開
    債務未予清償，戊○○表示願意代為辦理拍賣手續，己○○○乃交付抵押權之相
    關資料，僅印鑑證明未予交付。八十五年五月三十，日戊○○又向己○○○另借
    款一百五十萬元，約定八十六年四月一日清償一百萬元，八十六年四月十日清償
    五十萬元。八十六年四月十日雙方於結算借款時，因己○○○遲不交付印鑑證明
    ，己○○○之夫龍國興為恐戊○○另加註字句於上開「借款結算書」上，遂要求
    戊○○將空白處予以刪除，詎戊○○仍於「借款結算書」之最末一行加註「乙方
    （指戊○○）向甲方（指己○○○）借款時，所提供楊游菊蘭、張玉味、楊清江
    等之土地，設定予甲方，今甲方應予本結算書簽署後三日內，檢具相關證件，交
    由乙方辦理塗銷抵押權登記。」，而變造上開借款結算書之內容。將未償還之一
    百二十萬元別入結算，足以生損害於己○○○。
三、案經甲○○、己○○○訴由台灣宜蘭地方法院檢察署檢察官偵查起訴。
    理      由
一、右開事實訊據上訴人即被告戊○○（下稱被告）矢口否認有偽造文書或背信之犯
    行並據無稱：甲○○之抵押權資料係交給己○○○，非交給伊，伊亦未曾拿過甲○○之印鑑章預先蓋好任何文件，又系爭房地係彭鳳英委託黃仁聰賣的，塗銷抵
    押權是黃仁聰委託代書江碧霞辦的，均與伊無關云云，至於與己○○○簽立借款
    結算書，附註部分係當場補記，如有不實曾天龍、曾麗雲為何交伊第八證，印鑑
    他項權利證明書以供辨理印鑑證明及塗銷登記等。
二、惟查：
  (一)關於擅自塗銷甲○○第二順位一百五十萬元抵押權之事實，業據告訴人何寶援指
    訴綦詳，復有戊○○簽發之一百二十萬元本票一紙、系爭房地土地暨建物登記簿
    謄本、債權債務和解協議書、土地登記申請書、債務清償證明書、甲○○印鑑證
    明、彭鳳英委託黃仁聰出賣系爭房地之委任書等影本附卷可稽。另查：
    1.證人己○○○於偵查中亦指證：關於塗銷抵押權應備文件係被告與黃仁聰到我
      家取走。而證人黃仁聰於原審亦證述曾與被告到己○○○家拿甲○○之抵押權
      設定資料被告所陳塗銷抵押權與其無關已無足信。
    2.尤有進者，塗銷甲○○抵押權之土地登記申請書及債務清償證明書之空白版本
      ，均非江碧霞代書事務所所用，而係出自是乙○○代書所有備用之版本，義務
      人欄填寫之字跡亦是乙○○的，債務清償證明書上字跡亦是乙○○的，業據江
      碧霞證述在卷，亦為被告所坦承，核與被告戊○○八十四年間為甲○○辦理系
      爭土地抵押權設定之抵押權設定契約書上之字跡出自同一人，益證交付江碧霞
      代書辦理塗銷抵押權之上開土地登記申請書及債務清償證明是戊○○所提供。
      是證人己○○○所證戊○○與甲○○和解協議後，戊○○所蓋之空白文件，即
      為江碧霞叫黃仁聰去補正，後由黃仁聰自戊○○處取得之上開土地登記申請書
      、債務清償證明書等資料，被告否認有拿甲○○之印鑑先行蓋好空白之土地登
      記申請書、債務清償證明書，並辯稱塗銷甲○○抵押權一事與其無關云云，均
      難採信。
    3.綜上所述，被告此部分之犯行及證明均洵堪認定。
  (二)至於被告在與債權人己○○○所立「借款結算書」附註有否違背己○○○之本意
，是否事後加註，被告與告訴人各執一詞，本院查：
    1.被告向己○○○借用之一百二十萬元係以楊清江、張玉味及楊游菊蘭之土地設
      定抵押保此有卷附土地登記謄本可稽，既未清償，業經被告在偵查中坦承在
      卷，依情告人焉有同意提供相關文件辦理塗銷抵押權登記之理。據告訴人己○○○於本院所稱：八十六年四月十日方為借款結算時伊之印鑑證明早已辦理
      變更，當天伊為取得五十萬元之清償款始而先行交付印章及身分證。並非為被
      告辦理印鑑證明。借款結算書附註內容與其真意不同可知事後補註。被告附註
      目的未償一百二十萬元列入結算，變更結算內容。足以生損害於己○○○之一
      一百二十萬元債權。
    2.依借款結算書空白處已以斜線刪除最末行之半行空白內被告所加附註之字多達
      三行。證人龍國興於偵查及原審證稱：後面附註的字句，當時卻沒有情與己○○○所述相符，且添加處並無對方當事人簽章，可徵告訴人指稱借款結算書附
      註之文字是被告事後所加註為真實。此非又有借款結算書一紙在卷可證。被告
      所辯附註係當場寫的核與調查所得不合殊無可採此部分事證已足犯行洵堪認定
      。
三、關於塗銷甲○○抵押權部分被告與告訴人立有「債權債務和解協議書」彼此間為
    契約對造當事人並無委任關係此部分犯行被告核犯刑法第二百十六條，第二百十
    條行使偽私文書罪及第二百十四條使公務員為不實登載罪，此法條公訴人未引用
    然為起訴事實所載，自有起訴效力，惟上開二罪間有方法結果牽連關係，應使一
    重以行使偽造私文書罪處斷。又偽造之低度行為已為變度之行使行為所吸收口論
    以行使偽造私文書罪；至於被告偽造「借款結算書」核犯刑法第二百十條之偽造
    私文書罪被告先後所犯二次偽造私文書罪犯意各別，態樣有間應分論併罰。
四、原審僅就犯罪事實第一項部分論罪雖非無見惟查：(一)關於告訴人甲○○與被告間
    並無委任關係為「債權債務和解協議書」上之方當事人，自無背信罪之適用，
    原判決法律見解已有未合(二)塗銷抵押權既有不實，另犯使公務員登載不實罪原判
    決未予論究尚有未當(三)偽造借款結算書原判決認為不違反方意思以犯罪尚屬不
    能證明，不另無罪諭知要嫌失出公訴人就此部分指摘原判決未洽非無理由。被告
    上訴意旨否認犯罪依前述各情並無理由，然原判決既有諸多予可議之處，無可維
    持應予撤銷改判。審酌被告之犯罪動機、目的、手段造成之損害及犯罪後之態度
    等一切情狀量處如主文所示之刑，並定其應執行刑。
五、公訴意旨又略以：被害人丙○○於八十二年四月間向被告戊○○借款一百萬元，
    並提供其子陳憲聰所有坐落宜蘭縣羅東鎮○○段一二０號土地及其上建築物之權
    狀及印鑑、印鑑證明等物以便辦理抵押，詎戊○○於取得上開證件後，除設定給
    俞秀娥及陳秀英外，竟私自將上開建築物之所有權移轉為自己所有，並以自己之
    名義向丁○○借款二百萬元後，以上開建築物設定抵押予丁○○，因認被告涉有
    刑法第二百十六條、第二百十條之行使偽造私文書罪、第三百四十二條第一項之
    背信罪。又被害人丁○○於八十四年二月間，委託被告辦理向彰銀借款，並提供
    其母游邱阿習之不動產設定抵押，同時交付自己及其母之身分證影本、印鑑及其
    母印鑑證明書，貸得二百五十萬元後借予被告，被告並提供上開非法過戶自陳憲
    聰之羅東鎮○○段一二０地號土地及其上建物，設定抵押權予丁○○，並於清償
    五十萬元後，簽一張面額二百萬元之本票交付予游永和為憑據。八十四年七月三
    十日，戊○○表示願將上開房地移轉予丁○○以抵銷債務，丁○○以上開房地已
    有三百八十萬元之高額抵押，茍經拍賣已無何價值而予拒絕，詎戊○○未經丁○○同意，逕以前次所交付之印鑑及身份證，將上開房地逕移轉登記為丁○○所有
    。嗣丙○○因上開房地已移轉為戊○○所有而未繳銀行貸款，致遭銀行拍賣，其
    拍賣所得尚不足以清償土地銀行之債權。因認被告涉有刑法第二百十六條、第二
    百十條之行使偽造私文書罪、第三百四十二條第一項之背信罪。
  (一)公訴意旨訊據被告堅決否認犯罪，辯稱：陳憲聰所有之房地移轉登記為戊○○名
    成乃依丙○○代理陳憲聰所立切結書之約定辦理。嗣後將房地移轉予游永全同意
    情。
  (二)1.告訴人丙○○坦承向戊○○借款一百萬元及附於偵卷第七十四頁之切結書是其
      親自簽名，依民事訴訟法第三百五十八條文書證據力之規定，該切結書應推定
      為真正，則依該切結書第二項約定：「甲方 (指丙○○之子陳憲聰)應於84年4
      月15日以前將上開不動產出售並將出售取得之價金即刻清償乙方 (指被告代理
      之己○○○）所代繳之借款」、第三項約定：「甲方當場提出上開土地、建物
      （指羅東鎮○○街二五之一號貳層樓房及基地同鎮○○段一二０地號土地所有
      權狀及印鑑證明、印鑑章交乙方保管如甲方未於八十四年四月十五日前按約
      定將上開不動產出售變價並清償乙方借款時，甲方同意將上開不動產過戶給乙
      方，乙方即有權使用上列文件、印鑑並辦理過戶事項」。是被告於八十四年五
      月八日，以告訴人未依約清償借款及自行出售變價，而將上開房地所有權過戶
      於自己名下（金主雖為己○○○，但被告是以自己名義借與丙○○），應係符
      合雙方約定之行為，被告否認有偽造文書及背信之犯行，應堪採信，告訴人丙○○指其將所有權狀、印鑑、印鑑證明書及身分證影本交付被告，係供其設定
      抵押權登記，與切結書意旨不合尚乏依據。
    2.告訴人丁○○既主張被告將上開原為陳憲聰所有已過戶被告名下之房地，未經
      其同意，即過戶於其名下，以抵銷被告欠其之借款二百萬元，按取得所有權其
      保障大於保物權，被告若未丁○○同意，俟丁○○聲請拍賣抵押物反更省事
      ，且該房地當時鑑價金額係五百八十餘萬元，而第一順位及第二順位抵押債務
      約五百萬元，有原審八十四年執字第一二六九號民事執行案卷足稽，本件縱使
      不辦所有權移轉第一順位抵押權聲請拍賣抵押物一經拍定後順位抵押權應一併
      塗銷又因減價始拍定必有分配不足之虞客觀上對後順位之告訴人尚無損害可言
，則被告縱未經告訴人丁○○同意擅自辦理土地建物登記申請書及買賣契約書
      等文書，以過戶予告訴人，但既係使告訴人成為物之所有人，對其既無損害，
      對被告亦無任何利益，尚無成立偽造文書及背信罪之餘地。
    3.綜上，公訴人起訴被告涉犯上開公訴意旨所指之犯行，均難認為成立，此外，
      復查無其他積極證據足以證明被告有公訴意旨所指之犯行，其此部分之犯罪，
      即屬不能證明，惟公訴人認與前開有罪部分之事實，有連續犯之裁判上一罪關
      係，爰不另為無罪判決之諭知。此部分檢察官上訴乃執前詞並無新罪特予明
      。
據上論斷，應依刑事訴訟法第三百六十九條第一項前段、第三百六十四條、第二百九
十九條第一項前段，刑法第二百十六條、第二百十條、第二百十四條、第五十五條，
第五十一條第五款，罰金罰鍰提高標準條例第一條前段條判決如主文。
本案經檢察官費玲玲到庭執行職務。
中     華     民     國    八十九   年      三        月     二十二     日
                            臺灣高等法院刑事第十八庭
                                審判長法  官  吳      敦
                                      法  官  陳  忠  行
                              法  官  吳  明  峰
右正本證明與原本無異。
如不服本判決應於收受送達後十日內向本院提出上訴書狀，其未敘述上訴之理由者並
得於提起上訴後十日內向本院補提理由書（均須按他造當事人之人數附繕本）。
                                      書記官  李  華  安
中     華     民     國    八十九   年      三        月     二十三     日
附錄：本案論罪科刑法條全文
刑法第二百十條
偽造、變造私文書，足以生損害於公眾或他人者，處五年以下有期徒刑。
刑法第二百十六條
行使第二百十條至第二百十五條之文書者，依偽造、變造文書或登載不實事項或使登
載不實事項之規定處斷。


司法院資訊處製作；財團法人民間司法改革基金會備份。
